高雄高等行政法院簡易判決
　　　　　　　　　　　　　九十四年度簡字第二一九號
原　　　告　甲○○
被　　　告　高雄縣政府
代　表　人　乙○○○○
訴訟代理人　丙○○
上列當事人間因消防法事件，原告不服內政部中華民國九十四年
五月四日台內訴字第０九三０００八四七五號訴願決定，提起行
政訴訟，本院判決如下：
    主  文
原告之訴駁回。
訴訟費用由原告負擔。
    事實及理由
一、緣原告在高雄縣鳳山市○○路八號經營天仁液化煤氣行，為
    該煤氣行場所之管理權人。被告所屬消防局人員於民國（下
    同）九十三年九月十六日十一時三十分至該煤氣行稽查，發
    現該場所儲放之液化石油氣總儲氣量共二百零八公斤，已逾
    公共危險物品及可燃性高壓氣體設置標準暨安全管理辦法第
    七十三條第一項及消防法第十五條第二項不得超過一百二十
    八公斤之規定，該局乃以違反消防法案件通知單予以舉發。
    嗣經被告審核原告違章成立，認原告違反公共危險物品及可
    燃性高壓氣體設置標準暨安全管理辦法第七十三條第一項及
    消防法第十五條第二項規定，乃依消防法第四十二條規定，
    以九十三年十月五日府消預字第０九三０二０二０七０號消
    防法案件處分書裁處原告新台幣（下同）二萬元罰鍰。原告
    不服，提起訴願遭決定駁回，遂提起本件行政訴訟。
二、原告起訴意旨略謂：公共危險物品及可燃性高壓氣體設置標
    準暨安全管理辦法等，係內政部消防署依消防法第十五條第
    二項所訂定之行政命令，其第七十三條第一項規定，不僅不
    合理限定業者，且多年來瓦斯業疲於奔命、四處陳情、請願
    ，消防主管機關宥於本位，以公共安全及公益為由，不修訂
    符合實際需求及配合經濟發展等合理規範，造成桶裝瓦斯業
    者，經營上之困頓與不滿。再按內政部消防署自行訂定之各
    級消防主管機關辦理消防安全檢查違法案件處理注意事項表
    、公共危險物品及可燃性高壓氣體各類事業場所違規程度裁
    處分類表等，應為消防機關之行政規則，依行政程序法第一
    百五十二條、第一百五十九條、第一百六十條至第一百六十
    二條等相關規定，消防主管機關可自行訂定、廢止，其對外
    之效力，恐有爭議，亦違反中央法規標準法第五條第二款、
    第四款及第六條等規定，被告所屬消防局依據上開規定認定
    原告違法，顯然違反法律保留及授權明確性原則，被告之裁
    罰處分，亦違反行政程序法第一百十條第四項及第一百十一
    條第七款規定，應予撤銷。又參照司法院釋字第四一二號解
    釋吳庚大法官不同意見書，消防法將相關核心事項，空白授
    權內政部消防署自行訂定，渠消防行政單位據以為依法裁處
    違反規範者，依消防法第四十二條課予罰鍰處分，行政機關
    顯然可自行訂定次級等補充規範，並據以立法、執行、處罰
    未符規範者，恐多爭議；又憲法第十五條明文規定人民之生
    存權、工作權及財產權等自由權利，應予保障，除為防止妨
    礙他人自由、避免緊急危難、維持社會秩序，或增進公共利
    益所必要者外，不得以法律限制之，行政機關卻訂定不合理
    之次級命令裁處違其規範者實已違反憲法本意，而中央法規
    標準法第二十條第一項亦明定，基於政策或事實需要，有增
    減內容之必要者，應修正之。消防行政單位閉門造車只基於
    安全考量，無理限制私經濟之正當經營，造成業者困擾，民
    生必需之桶裝瓦斯，供應失序之潛伏危機，消防行政機關為
    何不自覺，實有急迫檢討之必要。乃聲明求為判決撤銷訴願
    決定及原處分。被告答辯意旨則略：（一）按消防法第十五
    條、第四十二條分別規定：「公共危險物品及可燃性高壓氣
    體應依其容器、裝載及搬運方法進行安全搬運；達管制量時
    ，應在製造、儲存或處理場所以安全方法進行儲存或處理。
    前項公共危險物品及可燃性高壓氣體之範圍及分類，製造、
    儲存或處理場所之位置、構造及設備之設置標準，儲存、處
    理及搬運之安全管理辦法，由中央主管機關會同中央目的事
    業主管機關定之。但公共危險物品及可燃性高壓氣體之製造
    、儲存、處理或搬運，中央目的事業主管機關另有安全管理
    規定者，依其規定辦理。」、「第十五條所定公共危險物品
    及可燃性高壓氣體之製造、儲存或處理場所，其位置、構造
    及設備未符合設置標準，或儲存、處理及搬運未符合安全管
    理規定者，處其管理權人或行為人新台幣二萬元以上十萬元
    以下罰鍰；經處罰鍰後仍不改善者，得連續處罰，並得予以
    三十日以下停業或停止其使用之處分。」次按公共危險物品
    及可燃性高壓氣體設置標準暨安全管理辦法第一條規定：「
    本辦法依消防法第十五條第二項規定訂定之。」又各級消防
    主管機關辦理消防安全檢查違法案件處理注意事項之表八「
    違反消防法第十五條有關公共危險物品及可燃性高壓氣體設
    置標準暨安全管理規定之裁處基準表」及附註規定：「處理
    場所儲放之液化石油氣總儲氣量超過一百二十八公斤且在三
    百公斤以下。屬輕微違規，第一次裁處新台幣二萬元以下罰
    鍰」。被告審酌原告於九十三年九月十六日遭查獲之違規事
    實，乃依上開規定開立處分書，於法並無不符。（二）系爭
    場所從事液化石油氣販賣業務，屬「公共危險物品及可燃性
    高壓氣體設置標準暨安全管理辦法」第七條第二項規範之可
    燃性高壓氣體處理場所，按同辦法第七十三條第一項規定，
    處理場所儲放之液化石油氣，總儲氣量不得超過一百二十八
    公斤。然被告檢查人員至系爭場所實施檢查時，當場查獲液
    化石油氣總儲氣量二百零八公斤，已逾法定存量，顯然原告
    違反消防法事證明確。又參酌司法院釋字第三一三、四二六
    、五一四號解釋意旨，對於人民違反行政法上義務之行為科
    處裁罰性之行政處分，其處罰之構成要件除以法律明定外，
    在符合立法意旨且未逾越母法授權之範圍，亦可由法律授權
    以行政命令為補充規定，只需其授權內容及範圍具體明確，
    即與憲法中規定之法律保留原則無違；又所謂授權內容及範
    圍是否具體明確，應就該項法律整體所表現之關連意義為判
    斷，而非拘泥於特定法條之文字。又內政部會同經濟部依據
    消防法第十五條第二項之授權訂定之「公共危險物品及可燃
    性高壓氣體設置標準暨安全管理辦法」，其內容規定明確，
    係針對授權範圍內就有關項目之細節及技術性質，於執行上
    規範事項所為訂定，不僅未逾越消防法授權之範圍，亦與消
    防法是為維護公共安全及確保人民生命財產之立法目的相符
    ，且尚無裁罰性之規定，即並無違反該辦法者究應如何處罰
    之規定，是以被告依該消防法及其授權訂定之辦法所為之行
    政處分自屬有效。本件被告認定原告超量儲放液化石油氣，
    有違反公共危險物品及可燃性高壓氣體設置標準暨安全管理
    辦法第七十三條第一項規定之行為，即原告有消防法第十五
    條規定之違規行為，依消防法第四十二條之裁罰規定對原告
    裁處二萬元整之罰鍰，並無欠缺授權明確性及違反法律保留
    情事。另「各級消防主管機關辦理消防安全檢查違法案件處
    理注意事項」僅屬上級行政機關所定供下級行政機關作為裁
    量參考準則之行政規則，並無處罰構成要件及法律效果之規
    定。參酌司法院釋字第五一一號解釋意旨，主管機關就裁罰
    事宜所訂定之裁量基準，其罰鍰之額度並未逾越法律明定得
    裁罰之上限，且寓有避免各行政機關於相同事件恣意為不同
    裁罰之功能，並非法所不容。故原告之理由，洵屬誤解法令
    ，顯無可採。聲明求為判決駁回原告之訴等語。
三、按「為預防火災、搶救災害及緊急救護，以維護公共安全，
    確保人民生命財產，特制定本法。」「公共危險物品及可燃
    性高壓氣體應依其容器、裝載及搬運方法進行安全搬運；達
    管制量時，應在製造、儲存或處理場所以安全方法進行儲存
    或處理。前項公共危險物品及可燃性高壓氣體之範圍及分類
    ，製造、儲存或處理場所之位置、構造及設備之設置標準，
    儲存、處理及搬運之安全管理辦法，由中央主管機關會同中
    央目的事業主管機關定之。但公共危險物品及可燃性高壓氣
    體之製造、儲存、處理或搬運，中央目的事業主管機關另訂
    有安全管理規定者，依其規定辦理。」「第十五條所定公共
    危險物品及可燃性高壓氣體之製造、儲存或處理場所，其位
    置、構造及設備未符合設置標準，或儲存、處理及搬運未符
    合安全管理規定者，處其管理權人或行為人新台幣二萬元以
    上十萬元以下罰鍰；經處罰鍰後仍不改善者，得連續處罰，
    並得予以三十日以下停業或停止其使用之處分。」分別為消
    防法第一條第一項、第十五條及第四十二條所明定。又公共
    危險物品及可燃性高壓氣體設置標準暨安全管理辦法第七十
    三條第一項規定：「液化石油氣處理場所儲放之液化石油氣
    ，總儲氣量不得超過一二八公斤。」又「憲法所定人民之自
    由及權利範圍甚廣，凡不妨害社會秩序公共利益者，均受保
    障。惟並非一切自由及權利均無分軒輊受憲法毫無差別之保
    障：關於人民身體之自由，憲法第八條規定即較為詳盡，其
    中內容屬於憲法保留之事項者，縱令立法機關，亦不得制定
    法律加以限制，而憲法第七條、第九條至第十八條、第二十
    一條及第二十二條之各種自由及權利，則於符合憲法第二十
    三條之條件下，得以法律限制之。至何種事項應以法律直接
    規範或得委由命令予以規定，與所謂規範密度有關，應視規
    範對象、內容或法益本身及其所受限制之輕重而容許合理之
    差異：諸如剝奪人民生命或限制人民身體自由者，必須遵守
    罪刑法定主義，以制定法律之方式為之；涉及人民其他自由
    權利之限制者，亦應由法律加以規定，如以法律授權主管機
    關發布命令為補充規定時，其授權應符合具體明確之原則；
    ‧‧‧。」司法院釋字第四四三號解釋理由書參照。查上開
    公共危險物品及可燃性高壓氣體設置標準暨安全管理辦法係
    內政部會同經濟部依據消防法第十五條第二項之授權所訂定
    ，核其授權範圍明確，並其內容乃關於公共危險物品及可燃
    性高壓氣體之範圍，暨其製造、儲存或處理場所之位置、構
    造及設備之設置標準，儲存、處理及搬運之細節性及技術性
    規定，其中上述第七十三條第一項規定，其內容亦與消防法
    第一條規範之立法目的及第十五條之授權意旨相符，爰予援
    用。
四、經查：
（一）本件原告在高雄縣鳳山市○○路八號經營天仁液化煤氣行
      ，為該煤氣行場所之管理權人。被告所屬消防局人員於九
      十三年九月十六日十一時三十分至該煤氣行稽查，發現該
      場所儲放之液化石油氣總儲氣量共二百零八公斤，已逾公
      共危險物品及可燃性高壓氣體設置標準暨安全管理辦法第
      七十三條第一項及消防法第十五條第二項不得超過一百二
      十八公斤之規定乙情，有天仁煤氣行營利事業登記資料、
      被告所屬消防局舉發違反消防法案件通知單及液化石油氣
      違規超存現場照片（均影本）附原處分卷可稽，是原告為
      管理權人之天仁煤氣行營業場所，有儲放超過公共危險物
      品及可燃性高壓氣體設置標準暨安全管理辦法第七十三條
      第一項規定之液化石油氣儲存限量情事，即堪認定。
（二）按「人民違反法律上之義務而應受行政罰之行為，法律無
      特別規定時，雖不以出於故意為必要，仍須以過失為其責
      任條件。但應受行政罰之行為，僅須違反禁止規定或作為
      義務，而不以發生損害或危險為其要件者，推定為有過失
      ，於行為人不能舉證證明自己無過失時，即應受處罰。」
      業經司法院釋字第二七五號解釋在案。本件原告經營之天
      仁煤氣行是以從事販賣桶裝液化石油氣為業，則原告對於
      其營業場所得儲放之液化石油氣總量，不得超過限量本即
      有注意及作為之義務，而此亦為原告所能注意，然原告卻
      疏未注意而超量儲存，是原告對其場所儲放之液化石油氣
      有超過限制總量之情，縱無故意，亦有應注意、並能注意
      而疏未注意之過失甚明。是原告有違反依據消防法第十五
      條第二項規定授權訂立之「公共危險物品及可燃性高壓氣
      體設置標準暨安全管理辦法」第七十三條第一項規定，亦
      堪認定。
（三）再查，前開消防法第十五條第二項規定，既已就關於可燃
      性高壓氣體之範圍及分類，製造、儲存或處理場所之位置
      、構造及設備之設置標準，儲存、處理及搬運之安全管理
      辦法，明文授權由中央主管機關會同中央目的事業主管機
      關定之；而內政部及經濟部依該法條授權所訂定之上開設
      置標準暨安全管理辦法均在授權範圍內，並無逾越消防法
      母法規定範圍，業如前述。又上開設置標準暨安全管理辦
      法，並未訂定關於違反該辦法之違規行為應如何處罰之規
      定，而係於其母法消防法第四十二條訂定此類違規行為之
      處罰；並被告亦是以原告有未符合上開設置標準暨安全管
      理辦法第七十三條第一項規定情事，而認原告構成消防法
      第四十二條規定之裁罰要件予以處分；故被告本件處罰之
      依據，並無原告所稱授權欠缺明確性或違反法律保留原則
      及中央法規標準法第五條、第六條規定情事。又本件事實
      核與司法院釋字第四一二號解釋情形迥不相同，故原告援
      引該號解釋之不同意見書為爭執，顯有誤解，而不足採。
（四）另內政部消防署就違反危險物品及高壓氣體安全管理規定
      之違規行為訂頒「各級消防主管機關辦理消防安全檢查違
      反案件處理注意事項」附表五「違反消防法第十五條有關
      公共危險物品及可燃性高壓氣體設置標準暨安全管理規定
      之裁處基準表」，則屬上級行政機關所定供下級行政機關
      （原處分機關）作為裁量參考準則之行政規則，並非原處
      分機關作為裁罰處分之依據，即其並無處罰構成要件及法
      律效果之規定；又此基準係為防杜各處分機關所為裁罰之
      金額差異過大，造成對受處分人不公之現象，並其規定之
      裁量基準亦未逾消防法第四十二條規定之罰鍰範圍，則被
      告參酌上開規定，作為本件罰鍰裁量之標準，並以原告係
      輕微違規裁處最低額之罰鍰二萬元，自無裁量違法，亦無
      違反行政程序法第一百十條第四項及第一百十一條第七款
      情事，故原告據為爭執，自無可採。
（五）又液化石油氣固為一般社會大眾日常生活所需之民生必需
      品，然預防火災以維護公共安全，又為消防法之立法目的
      ，尤其液化石油氣具有易燃性，如其儲存量達到一定數量
      ，其危害性更高，故為兼顧民生必需品之供給及公共安全
      公益之維護，「公共危險物品及可燃性高壓氣體設置標準
      暨安全管理辦法」乃有關於儲存場所儲存量限制之規定，
      此規定即是立法者授權主管機關斟酌上述因素後，所為適
      度限制個人私經濟活動之必要行為；故原告以上開設置標
      準暨安全管理辦法無理限制私經濟之經營，爭執原處分違
      法云云，並無可採。
五、綜上所述，原告之主張並不可採。從而被告以原告有違反公
    共危險物品及可燃性高壓氣體設置標準暨安全管理辦法第七
    十三條第一項及消防法第十五條第二項規定之行為，依消防
    法第四十二條規定裁處原告最低額之二萬元罰鍰，即無違誤
    ，訴願決定予以維持，亦無不合。原告提起本件訴訟，求為
    撤銷訴願決定及原處分，為無理由，應予駁回。又本件屬簡
    易事件，故不經言詞辯論為之。
六、據上論結，本件原告之訴為無理由，依行政訴訟法第二百三
    十三條第一項、第二百三十六條、第一百九十五條第一項後
    段、第九十八條第三項前段，判決如主文。
中　　華　　民　　國　九十四　年　　八　　月　二十四　日
                  第二庭      法  官　蘇秋津
以上正本係照原本作成。
如不服本判決，應於送達後二十日內，向本院提出上訴狀並表明
上訴理由，如於本判決宣示後送達前提起上訴者，應於判決送達
後二十日內補提上訴理由書（須按他造當事人人數附繕本）。
提起上訴應預繳送達用雙掛號郵票七份（每份三十四元）。
中　　華　　民　　國　九十四　年　　八　　月　二十四　日
　　　　　　　　　　　　　　　書記官  陳嬿如
附註:
行政訴訟法第二百三十五條（第一項、第二項）:
對於適用簡易程序之裁判提起上訴或抗告，須經最高行政法院之
許可。
前項許可，以訴訟事件所涉及之法律見解具有原則性者為限。
